【裁判字號】    94,訴,464
【裁判日期】    950111
【裁判案由】    違反醫師法
【裁判全文】
臺灣士林地方法院刑事判決               94年度訴字第464號
公  訴  人  臺灣士林地方法院檢察署檢察官
被      告  乙○○
選任辯護人  程才芳律師
上列被告因違反醫師法案件，經檢察官提起公訴（94年度偵字第
3847號），本院判決如下：
    主  文
乙○○未取得合法醫師資格，擅自執行醫療業務，處有期徒刑壹
年。
扣案之診療床張、外用藥膏壹瓶、艾草壹盒、穴位掛圖肆張均
沒收。
    事  實
一、乙○○明具香港中醫師執照，惟未取得中華民國合法醫師資
    格，其明知依法不得擅自執行醫療業務，竟自民國（下同）
    92年8 月間起，在臺北市○○區○○街64巷6 弄1 號2 樓，
    為不特定患者從事艾灸、整脊等醫療業務，嗣臺北市政府衛
    生局接獲其鄰居丁○○檢舉，乃自93年12月間起多次指派東
    區及南區聯合稽查站稽查人員前往檢查，惟乙○○仍未停止
    而繼續執行醫療業務，迄94年6 月16日，由檢察官持搜索票
    會同稽查人員至上址搜索，扣得乙○○所有供整脊用之診療
    床3 張、外用藥膏1 瓶、供艾灸用之艾草1 盒等藥械，及其
    所有供執行整脊醫療業務之穴位掛圖4 張、與其醫療業務無
    關之紅外線診療機1 臺、拔罐器3 組、醫療軟膠帶10盒、棉
    紗塊1 箱、外用固定膠帶9 包、棉花棒2 瓶等物。
二、案經臺北市政府衛生局函送臺灣臺北地方法院檢察署檢察官
    呈請臺灣高等法院檢察署檢察長令轉臺灣士林地方法院檢察
    署檢察官偵查起訴。
    理  由
甲、證據能力之認定
    辯護人主張本件臺北市東區聯合稽查站開執業醫事人員管理
    檢查工作日記表係被告以外之人於審判外之書面陳述，屬傳
    聞證據，無證據能力。惟按除顯有不可信之情況外，公務員
    職務上製作之紀錄文書、證明文書得為證據，刑事訴訟法第
    159 條之4 定有明文，上開日記表係執行稽查職務之公務員
    於職務上製作之文書，又無任何顯不可信之情況，依法自有
    證據能力，得採為證據，合先敘明。
乙、實體部分
 一、訊據被告乙○○對其並未取得中華民國醫師證書及在臺北
     市○○區○○街64巷6弄1號2樓點燃艾草之事實供認不諱，
     惟矢口否認有何犯行，辯稱：伊係在上址從事姓名學、數
     字DNA、看風水，及為人刮砂、拔罐等業務，並未為艾灸、
     整脊等醫療行為。查獲之艾草係作為淨化道場之用，整脊
     床是伊從香港帶回臺灣，供作客戶休息或刮砂、拔罐時供
     人趴臥之用。伊於衛生局人員訪談時僅稱現場之床是整脊
     床，並未稱伊用該床為人整脊，且凡從事整脊者，手指節
     必定變形，伊不會整脊，不可能從事整脊業務。證人丁○○因與其有糾紛而故為不實證言云云。經查：
     (一)本件查獲之經過為，住於查獲地點樓上即臺北市○○區
       ○○街64巷6 弄1 號3 樓之住戶丁○○因查獲地點自82
       年8 、9 月間起即不斷傳出燻臭，乃向環保局檢舉，惟
       未有結果，經環保局人員建議，乃轉向衛生局檢舉。嗣
       臺北市衛生局東區聯合稽查站人員先後於93年12月23日
       、94年1 月5 日、94年1 月26日、94年4 月1 日、94年
       5 月6 日、94年5 月9 日前往檢查，另臺北市衛生局南
       區聯合稽查站亦派員於94年5 月23日前往檢查，嗣94年
       6 月16日並經檢察官持搜索票會同稽查人員前往搜索。
       其中93年12月23日及94年1 月5 日、91年4 月1 日3 次
       稽查人員前往現場時，因無人應門故未進入檢查；94年1
       月26日臺北市衛生局東區聯合稽查站稽查員丙○○、闕
       壯士、蘇敏華前往檢查，發現大廳有治療車1 台，車上
       有換藥罐、棉花、棉棒、艾草條8 條、已燻過之艾草灰
       燼，並有3 張推拿床（按即診療床），床下有10盒未拆
       封之艾草條，並有1 位媽媽抱著小孩在現場等候；另1
       房間內，牆上掛有整脊人形圖（按即穴位掛圖）3 大張
       、被告之各式證書9 張及「仁心仁術」匾額等，辦公桌
       之矮櫃上並有被告「家名傳統醫學中心針灸老師」之名
       片；另94年5 月6 日檢查時發現，現場客廳擺放3 張推
       拿床，另有1 鐵製台車，車上放有推拿用藥品（外用藥
       膏）、酒精、棉花、隔熱用陶片，台車下方抽屜內放有
       艾草，有位媽媽帶1 女孩等候服務；嗣94年6 月16日，
       檢察官持搜索票會同稽查人員至上址搜索，扣得診療床
       3 張、外用藥膏1 瓶、艾草1 盒、穴位掛圖4 張、紅外
       線診療機1 臺、拔罐器3 組、醫療軟膠帶10盒、棉紗塊1
       箱、外用固定膠帶9 包、棉花棒2 瓶等情，業據證人丁○○、丙○○、闕壯士證述綦詳，並有檢查工作日記表
       、臺北市政府衛生局94年5 月13日北市衛醫護字第
       09433201600 號函、搜索票、搜索扣押筆錄、現場照片
       、被告名片等影本在卷可按。（附94年度偵字第3847號
       卷─該卷頁碼以打印字為準─第6 頁、第25頁、第28頁
       反面至35頁、第45至47頁、第57頁、94年度偵字第3080
       號卷第2 頁反面、第4 至7 頁、本院卷第59頁以下）。
     (二)再據證人即至現場檢查之臺北市衛生局東區聯合稽查站
       稽查員丙○○證稱：艾灸是用紙板、木板、石頭作為阻
       隔物，阻隔物上有洞，塞入艾草條，放在穴位上，點燃
       艾草後產生煙，用以燻穴位，也有看過沒有阻隔物，直
       接用艾草燻穴位的。現場看到的阻隔物就如照片所示（
       見94年度偵字第3847號卷第31頁下方照片所示之陶瓷隔
       熱貼片）；整脊一般是以推拿方式去實施脊柱部位的矯
       正，通常是用徒手推拿的方法矯正脊椎的彎曲度。整脊
       時需在身上塗抹潤滑劑，比較可以順勢推動身體部位，
       整脊用的潤滑劑量蠻大的，現場藥膏看起來像潤滑劑；
       整脊需要床，現場有整脊人型圖（按即穴位掛圖）；艾
       草是艾灸專用的等語（見本院卷第62、63、65頁、94年
       度偵字第3847號卷第6 頁）。是被告於現場擺放之診療
       床、艾草、穴位掛圖、潤滑劑（按即外用藥膏）、阻隔
       板等均可供作艾灸、整脊之用，要無疑問。
     (三)又被告於94年1 月26日接受臺北市政府衛生局人員訪談
       時，對其以現場設備從事艾灸、整脊等業務之事實，業
       己坦承無諱，稱：（問：現場客廳陳設3 張床與治療車
       乙台，車上陳放設備有艾草條8 條與地上陳放10盒艾草
       條，與已燃燒的艾草灰燼，請說明以上設備功能？）床
       是整脊、推拿與拔罐使用的，艾草條用於趨蟲與穴位上
       加溫使用等語，有談話紀錄1 件在卷可稽（附94年度偵
       字第3080號卷第3 頁）。
     (四)雖被告復辯稱其於接受衛生局人員訪談時，僅供稱查獲
       之床係整脊床，並未說床係供整脊之用云云。惟證人即
       製作該次話紀錄之丙○○證稱：因本件（94年1 月26日
       稽查）是我主辦，所以訪談是由我來進行，我問的問題
       乙○○有回答，我是詳實記載，訪談完畢後，有讓乙○○確認簽名。訪談中，我有請被告說明現場3 張床、診
       療車、艾草條、灰燼等設備及功能，她說床是整脊、拔
       罐使用，艾草是驅蟲和穴位加溫使用。我是問被告，你
       拿這些東西來做什麼使用，這些東西在你的環境裡面做
       什麼使用等語（本院卷第59、63頁）。足認94年1 月26
       日證人丙○○對被告作訪談時，係詢問被告其個人就現
       場查獲之艾草、整脊床做何使用，而非僅詢問該等設備
       之名稱或一般其他人將設備作何使用，而被告亦係針對
       其本身使用之用途而為回答。故被告辯稱伊於衛生局人
       員訪談時僅稱現場之床是整脊床，並未稱伊用該床為人
       整脊云云，顯係避重就輕之詞，不足採信。
     (五)再被告於偵查及本院審理時雖均否認扣案之診療床、艾
       草等係用作為人艾灸、整脊之用，惟細察其供詞，其於
       檢察官偵訊時稱：艾草條是我自己用來燻自己的穴道及
       蚊子；整脊床是因為拔罐時病人要趴著云云（見94年度
       偵字第3847號卷第16頁），嗣於本院準備程序時則改稱
       ：燃燒艾草係作為淨化磁場、道場之用；因有一些學員
       住在我那邊，我就把診療床放在那邊云云（見本院卷第
       20、57頁）；迄本院審理時又稱：診療床是（學員）他
       們禪修之後，在上面休息，而躺椅比較不舒服，所以用
       診療床云云（見本院卷第57頁），其前後就艾草係用以
       自燻穴道、除蚊，或係淨化道場；及診療床係供拔罐病
       人使用、供學員住宿、或僅供學員暫時休息之用，所供
       均前後歧異，其辯解自難置信。
     (六)又94年1 月26日衛生局稽查人員前往現場時，於客廳以
       外之另1 房間辦公桌之矮櫃上發現被告「家名傳統醫學
       中心針灸老師」之名片（附94年度偵字第3847號卷第42
       頁下方）。又被告於92年8 、9 月間搬至上址時即曾交
       付該等名片予住於其樓上之鄰居丁○○，並向丁○○自
       我介紹為針灸師等情，亦據證人丙○○、丁○○證述綦
       詳（本院卷第64至65、68頁）。雖被告及辯護人又稱：
       因被告與證人丁○○有停車位糾紛，丁○○並曾多次在
       公共空間張貼公告謾罵被告，足認證人丁○○係因不滿
       而故意為不利被告之不實證言云云，惟觀諸被告提供之
       張貼告示（附本院卷第114 至116 頁），並未有署名，
       尚無從認定係證人丁○○所製作張貼，即或確係證人丁○○所為，惟該等告示之內容係要被告還給大家乾淨的
       空氣、不要亂講話、不要影響大家的生活品質，及敬告
       至2 樓看病之病人已污染環境，不要不知檢點到各樓走
       動或破壞等，衡其各項訴求均係合理，並非不法，亦無
       「謾罵」可言，尚難認證人對被告積怨甚深而有為不實
       證言之動機。且卷附之被告針灸老師名片係由證人丁○○提供予衛生局者，亦為被告所不否認，上開名片倘非
       由被告交付，衡情證丁○○尚無從取得，是證人丁○○
       之證言應堪採信。又本件現場客廳並懸掛有被告「仁心
       仁術」之匾額，辦公室牆上亦懸有港九中醫師及各式執
       照，亦據證人丙○○證述甚明，並有照片附卷可稽。據
       此，倘被告僅將查獲地點用作從事姓名學業務及禪修道
       場，而不曾於上址為執行中醫師業務或欲向他人招攬生
       意，豈有於甫遷入新居時即向鄰居散發名片自稱為中醫
       師，並一直將該等名片置於辦公室隨手可取送之矮櫃，
       並於牆上懸掛各式證書及「仁心仁術」匾額之理？益見
       被告所辯不合常理。
     (七)雖證人甲○○附和被告之詞，證稱：我自94年1 月開始
       ，與被告一同研究姓名學、數字DNA 、陽宅風水，從沒
       看過被告為人艾灸、整脊，被告在場所內放置艾草是靜
       坐禪修時用來除障用的。如被證一之照片（附本院卷第
       38頁），人坐在紫色墊子上面閉目禪修，有人習慣點蠟
       燭，有人只點艾草，有人2 種都點。我有時候點蠟燭，
       有時候點艾草，艾草可鎮靜、消毒、防SARS、除障。大
       部分禪修學員點艾草云云（見本院卷第90、93、94頁）
       。惟按證人甲○○與被相交甚密，自94年1 月26日稽查
       後幾乎天天均前往陪伴被告到半夜等情，業據證人甲○○證述甚詳（本院卷第95頁），是以證人甲○○與被告
       之交誼深切，其證言自難期公正。且證人丙○○證稱：
       和檢察官（94年）6 月去的那次有看到被證一所示之東
       西，是放在客廳。在我的印象中上面是放蠟燭，不是艾
       草條等語（見本院卷第64頁）。另依94年5 月23日臺北
       市衛生局南區稽查站至現場檢查時所拍攝之照片（附本
       院卷第85頁），甲○○靜坐時所點燃者亦係蠟燭而非艾
       草，是故，94年5 月23日及同年6 月16日於現場靜坐者
       均係點燃蠟燭而非艾草，與證人甲○○證稱禪修者多半
       點艾草云云，並不相符，其所言點燃艾草係禪修靜坐時
       淨化之用，而非艾灸云云，應係迴護被告之詞，要難採
       信。
     (八)雖被告及辯護人復以：凡從事整脊者，手指節必定變形
       ，且衛生局稽查人員多次至現場檢查，均未當場查獲被
       告有從事為人艾灸、整脊之行為，足認被告實際上並未
       從事該等醫療業務等語置辯，惟查，整脊者手不一定會
       長繭，與其年資有關、體質有關等情，業據證人丙○○
       證述明確（本院卷第66、67頁），故尚乏證據顯示從事
       整脊者必有長繭或指節變形之情形。又衛生局之稽查人
       員前往現場稽查時均係按鈴由被告開門，甚有因無人應
       門而無法進入者，94年1 月26日按鈴後被告於2 分鐘後
       才來開門，現場有1 婦女抱著小孩，另94年5 月6 日稽
       查人員前往檢查時，亦有1 位媽媽帶1 女孩等候服務等
       情，業據證人丙○○證述明確，並有上開檢查工作日記
       表、臺北市政府衛生局94年5 月13日北市衛醫護字第
       09433201600 號函在卷足憑（見本院卷第58、78頁、
       94年度偵字第3080號卷第2 頁反面、94年度偵字第3847
       號卷第25頁）。另證人丁○○亦證稱曾看到有病患下車
       由人攙扶去2 樓等語（本院卷第71頁）。是查獲現場確
       常有狀似病患之不明人士出現，被告又有延遲應門之情
       形，於屋其是否有隱匿證據或勾串證人之行為，實啟人
       疑竇，自不得因衛生局人員因無強制處分權而無法加以
       搜索，且因在場之不明人士拒絕而無法對其等加以訪談
       ，即以未當場查獲被告正實施醫療行為，而認本件罪證
       不足甚明。
     (九)公訴意旨雖認被告係自何時起擅自執行醫療業務，尚屬
       不詳，惟查被告自承其自92年8 月間即開始執業，迄檢
       察官去查後為止等語（本院卷第100 至101 頁），雖被
       告復稱其執行之業務僅係刮砂、拔罐及看姓名學云云，
       惟被告有從事艾灸、整脊等行為，理由已如前述，參以
       證人丁○○亦證稱：被告係自92年8 、9 月間起開始營
       業，並有交付其名片及自稱為針灸師等語（本院卷第68
       頁），應認被告自92年8 月間起即擅自執行醫療業務。
     (十)綜上，被告及辯護人所辯各節，均不足採信，本件事證
       明確，被告犯行堪以認定，應依法論科。
二、按醫療業務係指以醫療行為為職業而言，不問是主要業務或
    附屬業務，凡職業上予以機會，為非特定多數人所為之醫療
    行為均屬之。且醫療業務之認定，並不以收取報酬為其要件
    。而醫療行為係指以治療、矯正或預防人體疾病、傷害、殘
    缺為目的，所為的診察、診斷及治療，或基於診察、診斷之
    結果，以治療為目的，所為的處方、用藥、施術或處置等行
    為全部或一部的總稱，業經行政院衛生署94年9 月19日衛署
    醫字第0940037868號函敘甚明。被告為人從事艾灸、整脊等
    治療行為，自屬執行醫療業務。核其所為，係犯醫師法第28
    條前段之未取得合法醫師資格擅自執行醫療業務罪。又上開
    法條所謂之「業務」，係以繼續之意思，反覆實行同種類之
    行為為目的之社會活動，當然包括多數行為，無論受其診治
    之人多少，或同1 人受診多少次，應均包括於1 個「醫療業
    務」行為之概念，為繼續犯之一種，僅構成單純一罪，而無
    連續犯之適用，公訴意旨認被告係基於概括犯意為本件醫療
    行為，尚有誤會，附此敘明。爰審酌被告自92年間起即非法
    從事醫療業務，期間近2 年，其間經衛生稽查人員多次檢查
    仍未改善，犯後且屢次飾詞卸責態度不佳，並其品行、智識
    程度、犯罪之手段、所生危害等一切情狀，量處如主文所示
    之主刑，以資懲儆。
三、公訴意旨雖以被告為人從事刮痧、拔罐等行為，就此部分亦
    涉犯醫師法第28條之罪嫌等語，惟查刮痧、拔罐經衛生署於
    82年11月19日以衛署醫字第82075656號函公告不列入醫療管
    理之行為，不受醫師法之規範，有該函文及上開行政院衛生
    署94年9 月19日衛署醫字第0940037868號函可參，是被告雖
    有從事刮痧、拔罐等行為，惟就此部分尚不成立醫師法第28
    條前段之罪，因公訴意旨就上開部分與本件成罪部分以一罪
    之關係起訴，爰不另為無罪之諭知，併予指明。
四、扣案之診療床3 張、外用藥膏1 瓶、艾草1 盒係被告擅自執
    行醫療業務所使用之藥械；穴位掛圖4 張係被告所有供犯罪
    所用之物，併分依醫師法第28條前段、刑法第38條第1 項第
    2 款規定沒收之。另紅外線診療機1 臺、拔罐器3 組、醫療
    軟膠帶10盒、棉紗塊1 箱、外用固定膠帶9 包、棉花棒2 瓶
    等物與被告本件之醫療業務無關，毋庸沒收，亦附為敘明。
據上論斷，應依刑事訴訟法第299 條第1 項前段、醫師法第28條
前段、刑法第11條、第38條第1 項第2 款，判決如主文。
本案經檢察官薛嘉珩到庭執行職務
中    華    民    國    95    年    1     月    11    日
                  刑事第五庭審判長法  官  朱光仁
                                  法  官  蘇嫊娟
                                  法  官  彭洪媛
以上正本證明與原本無異。
如不服本判決，應於判決送達後10日內，向本院提出上訴狀。
                                  書記官  周霙蘭
中    華    民    國    95    年    1     月    18    日
附錄本案論罪科刑法條全文：
醫師法第28條
未取得合法醫師資格，擅自執行醫療業務者，處 6 個月以上 5
年以下有期徒刑，得併科新臺幣30萬元以上150 萬元以下罰金，
其所使用之藥械沒收之。但合於下列情形之一者，不罰：
一  在中央主管機關認可之醫療機構，於醫師指導下實習之醫學
    院、校學生或畢業生。
二  在醫療機構於醫師指示下之護理人員、助產人員或其他醫事
    人員。
三  合於第 11 條第 1 項但書規定。
四  臨時施行急救。


司法院資訊處製作；財團法人民間司法改革基金會備份。
